最高法院刑事判決　　　　　　　　　　　　　　　九十一年度台上字第六四七五號
　　上　訴　人　甲○○
　　選任辯護人　陳由銓律師
右上訴人因違反公職人員選舉罷免法案件，不服臺灣高等法院中華民國九十一年八月
二十七日第二審判決（九十一年度上訴字第二００五號，起訴案號：臺灣新竹地方法
院檢察署九十一年度選偵字第一一號、第四０號），提起上訴，本院判決如左：
    主  文
上訴駁回。
    理  由
按刑事訴訟法第三百七十七條規定，上訴於第三審法院，非以判決違背法令為理由，
不得為之。是提起第三審上訴，應以原判決違背法令為理由，係屬法定要件。如果上
訴理由狀並未依據卷內訴訟資料，具體指摘原判決不適用何種法則或如何適用不當，
或所指摘原判決違法情事，顯與法律規定得為第三審上訴理由之違法情形，不相適合
時，均應認其上訴為違背法律上之程式，予以駁回。本件原判決撤銷第一審判決關於
上訴人甲○○部分，改判仍論處上訴人共同連續對於有投票權之人，交付賄賂，而約
其投票權為一定之行使罪刑（處有期徒刑六月，併科罰金新臺幣五十萬元，有期徒刑
如易科罰金，以三百元折算一日，罰金如易服勞役，以六個月之日數與罰金總額比例
折算；褫奪公權三年）。上訴人之上訴意旨略稱：（一）陳永和係主動向上訴人索款
，非上訴人主動找陳永和買票、新竹市香山地區人口眾多，上訴人意欲為陳明錦買票
，不可能祇向陳永和之第五鄰為之、本件買票未造具投票權人名冊，與一般民間買票
之流程及作法不符、上訴人交付新臺幣（下同）一萬六千元予陳永和後，未再詢問買
票進行情況及發放予何人等事實，均足以證明上訴人交付一萬六千元予陳永和，旨在
慰問環保義工非為買票，本件純係陳永和為圖檢舉賄選獎金，隱瞞真相，虛構事實，
告發上訴人涉嫌賄選。原判決就上開有利於上訴人之事實，不予採納，竟未說明理由
，就陳永和是否主動找上訴人索款乙事，復未調查，顯有判決不載理由及證據調查未
盡之違法。（二）陳永和在偵查中曾供稱：「我是用環保義工名義發放這些錢，一個
人一千元，我是要慰問他們」，第一審共同被告王錦珠、康秀雯、吳慧珠、蔡寶琴在
法務部調查局新竹市調查站（下稱新竹市調查站）及檢察官偵訊時，亦曾供稱：陳永
和是以環保義工名義拿錢來。足證上訴人交付一萬六千元予陳永和時，係依陳永和之
意，擬將該筆款項作為慰勞環保義工之用，非為買票，原判決就有利於上訴人之前開
證據，不予採納，未說明理由，自屬判決不載理由。（三）原判決事實雖認定：「
甲○○於民國九十一年一月十五日許，在香山區公所與新竹市牛埔里第五鄰鄰長陳永
和相遇，甲○○為使陳明錦順利當選，交待陳永和查詢有投票權人可能支持陳明錦之
人數，約定以環保義工發放慰問金名義為投票支持陳明錦之賄賂，經陳永和探詢結果
，準備在市議員選舉中支持陳明錦之投票權人共十六人，陳永和並在環保義工名冊中
，就該同意支持者部分加以註記，旋於九十一年一月二十日下午前往新竹市○○路四
二七號甲○○住處，將該註記之名冊交給甲○○」，但遍查全卷並無任何證據足以證
明，而警方持檢察官核發之搜索票至上訴人住處搜索時，亦未查得所謂經陳永和註記
之環保義工名冊，原判決遽為上述推定，於法未合。（四）原判決認定上訴人與陳永
和間具犯意聯絡及行為分擔，同屬連續犯，其立論基礎如何、證據何在，俱未於判決
理由內詳加論述，有判決不憑證據之違法。（五）原判決僅依陳永和意圖領取檢舉賄
選金之片面不實供述及意圖陷害陳明錦之供詞，論處上訴人罪刑，與實情不合，況
且上訴人係退休多年之公務人員，且已八十三歲，並無謀生能力，又患有高血壓、心
臟病等多項病症，妻劉張招亦已八十三歲，復因中風骨折全身癱瘓，上訴人卸任里長
後，為專心照顧妻子，已不再經營仁德五金行，目前經濟生活極為困難，情堪憫恕，
原判決依法對上訴人二次減輕其刑後，猶判處有期徒刑六月，併科罰金新臺幣五十萬
元，其量刑自欠允當，已屬罰逾其罪，對上訴人二次減輕其刑之本旨，並未落實。（
六）上訴人已年逾八十，以往素行良好，服務桑梓，不遺餘力，經此教訓，信無再犯
之虞，而上訴人任職公職期間，待遇微薄，無力繳納五十萬元罰金及六個月有期徒刑
准予易科之罰金，鈞院如認上訴人仍應受有罪之判決，請併對上訴人宣告緩刑云云。
惟查原判決依憑上訴人供認伊於新竹市第六屆市議員選舉期間，擔任候選人陳明錦競
選總部總幹事，並於九十一年一月二十日下午，在新竹市○○路四二七號住處，交付
一萬六千元予陳永和等情、在新竹市調查站及第一審受理檢察官聲請羈押案件時先後
供稱：「我祇有交一萬多元給陳永和供作為陳明錦拉票活動費用。」、「那是給環保
義工的名義去發錢，要算買票也可以講，目的是要他們支持陳明錦。」、第一審共同
被告陳永和、蔡寶琴、王錦珠、康秀雯、彭敏豐、吳慧珠分別在偵查、第一審及原審
所為不利於上訴人之供述、證人陳明錦之證言、卷附之陳永和國民身分證影本、彭敏
豐、郭碧詩、蔡寶琴、王明坤、王仁沂、康秀雯、王錦珠、黃鑑進、黃家明、黃家信
、黃家慶、吳慧珠、莊金城戶卡片影本等證據資料，認定上訴人有其事實欄所載之犯
行，已於理由內詳敘其調查證據之結果及取捨證據認定之理由。並就上訴人否認犯罪
之辯解，認非可採，予以指駁，復列舉理由，說明上訴人與陳永和就本件犯行，有犯
意聯絡及行為分擔，為共同正犯（見原判決第六頁第四行至第七行、第十一行至第十
三行）就形式上觀察，原判決並無不載理由、應於審判期日調查之證據未予調查、判
決不憑證據、量刑違背法律規定等違背法令之情形。亦非僅以陳永和之供述，作為判
決上訴人有罪之唯一證據，上訴意旨（四）以原判決未說明何以認定上訴人與陳永和
為共同正犯，指摘原判決認定事實不憑證據；上訴意旨（五）執原判決僅依憑陳永和
片面不實之供述即論處上訴人罪刑，指摘原判決採證違法，均非依據卷內資料而為主
張之合法第三審上訴理由。再依原判決確認之事實，上訴人與陳永和既為共同正犯，
渠等就彼此犯意聯絡範圍內之行為，即應共同負責，則究係陳永和主動找上訴人索款
供對有投票權之人約其投票權為一定行使之用，抑或係上訴人找陳永和託其處理此事
，與上訴人應擔負之罪責，並無影響。又上訴人究係對若干人，以賄賂方式，對有投
票權之人約其投票權為一定行使，始能達成協助陳明錦當選議員之目的、對有投票權
之人行賄之初，是否需要先行造具投票權人名冊、交付款項後，是否追查賄選之效果
及金錢流向，在論理法則及經驗法則上，並無一定之定則可循，此等事實，對判決既
無影響，對上訴人亦非必然有利，自無庸於判決理由內一一論敘。上訴意旨（一）指
摘原判決不載理由及證據調查未盡各節，均不足以辨識原判決已具備違背法令之形式
要件。次查陳永和在偵查中雖供稱：「（問：你是以何名義來發放這些錢？）我是用
環保義工名義，一個人一千元是要慰勞他們」（見選他字第二二號卷第二二頁），惟
於同一次訊問時，其復供稱：「我前後向十六人各交付一千元，都是住在我這一鄰，
包括我，我妻蔡錦蘭、彭敏豐、王明坤、莊金城、有的名字我記不起來，是以各戶為
單位，裡面有幾個人，就算多少錢，我家兩千元，彭男二千元、王男三千元、黃男五
千元、邱男二千元、莊男二千元」、「希望他們支持十一號候選人陳明錦（指每人交
付一千元之目的），錢是一月二十日下午四時許在牛埔路甲○○住處，是里長通知我
過去，他交給我一萬六千元」、「由於金錢有限，所以十七、八日我分別去詢問這些
義工，他們如果答應要支持陳明錦，我就會打勾，到了二十日，把這些人姓名抄寫一
份給里長，總共十六人，所以他交給我一萬六千元，錢都已經發出去」（見同上卷第
二一頁至第二三頁），則陳永和在偵查中供稱：「（問：你是以何名義來發放這些錢
？）我是用環保義工名義，一個人一千元是要慰勞他們」，顯意指伊係假藉慰問環保
義工之名義，對彭敏豐等有投票權之人行交付賄賂之實。而綜觀王錦珠、康秀雯、吳
慧珠、蔡寶琴在新竹市調查站及檢察官偵訊時之供述，亦係如此（見同上卷第五七頁
背面、第五九頁背面、第六一頁背面、第六五頁背面、第一三三頁、第一三四頁、第
一三五頁、第一三七頁）。故而陳永和、王錦珠、康秀雯、吳慧珠、蔡寶琴等人供稱
：以環保義工名義發（領）錢，乃意指上訴人係假藉慰勞環保義工名義，行交付賄選
賄賂之實，該等供述，對上訴人並非有利，原判決未論敘不予採納之理由，自未違法
，上訴意旨（二）執此指摘原判決不載理由，顯屬誤會。又原判決係以陳永和之供述
與上訴人供認伊於新竹市第六屆市議員選舉期間，擔任候選人陳明錦競選總部總幹事
，並於九十一年一月二十日下午，在新竹市○○路四二七號住處，交付一萬六千元予
陳永和等情、在新竹市調查站及第一審受理檢察官聲請羈押案件時先後供稱：「我祇
有交一萬多元給陳永和供作為陳明錦拉票活動費用。」、「那是給環保義工的名義去
發錢，要算買票也可以講，目的是要他們支持陳明錦」及蔡寶琴、王錦珠、康秀雯、
彭敏豐、吳慧珠等人分別於偵查、第一審及原審之供述，相互印證，認定陳永和供稱
：「由於金錢有限，所以十七、八日我分別去詢問這些義工，他們如果答應要支持陳
明錦，我就會打勾，到了二十日，把這些人姓名抄寫一份給里長，總共十六人，所以
他交給我一萬六千元，錢都已經發出去」、「甲○○拿一萬六千元叫我們支持陳明錦
，數目是我先跟被告說有多少人支持陳明錦，我有寫名字給被告，甲○○才拿錢給我
。」（見同上卷第二一頁至第二三頁、原審卷第三四頁），與事實相符，故而其事實
欄認定：「甲○○於九十一年一月十五日許，在香山區公所與新竹市牛埔里第五鄰鄰
長陳永和相遇，甲○○為使陳明錦順利當選，交待陳永和查詢有投票權人可能支持陳
明錦之人數，約定以環保義工發放慰問金名義為投票支持陳明錦之賄賂，經陳永和探
詢結果，準備在市議員選舉中支持陳明錦之投票權人共十六人，陳永和並在環保義工
名冊中，就該同意支持者部分加以註記，旋於九十一年一月二十日下午前往新竹市○
○路四二七號甲○○住處，將該註記之名冊交給甲○○」，自非無憑臆斷。至於警方
人員持檢察官核發之搜索票至上訴人住處搜索時，雖未搜得經陳永和註記之環保義工
名冊扣案，惟據此事實，尚不足以推翻原判決上開事實認定。上訴意旨（三）指摘原
判決採證不憑證據，自非依據卷內資料而為主張。再者公職人員選舉罷免法第九十條
之一第一項對於有投票權之人行求、期約或交付賄賂或其他不正利益而約其投票權為
一定之行使罪，其法定本刑為五年以下有期徒刑，得併科新台幣四十萬元以上四百萬
元以下罰金。原判決依該法第九十條之一第五項（原判決誤載為第五款）偵查中自白
犯罪減輕其刑及刑法第十八條第三項滿八十歲之人得減輕其刑等規定，遞予減輕上訴
人之法定刑後，審酌上訴人品行、智識程度、犯罪動機、目的、手段、所生危害及犯
罪後態度等一切情狀，量處上訴人有期徒刑六月，併科罰金新臺幣五十萬元，有期徒
刑如易科罰金，以三百元折算一日，罰金如易服勞役，以六個月之日數與罰金總額比
例折算，同時併宣告褫奪公權三年。該刑之量定，不但在法律規定之範圍內，亦無罪
刑不相當之情形，上訴意旨（五）另憑己意，執此指摘原判決罰逾其罪，顯與法律規
定得為第三審上訴理由之違法情形，不相適合，自非合法之第三審上訴理由。綜上所
論，本件上訴違背法律上之程式，應予駁回。又本件既係從程序上駁回上訴人之上訴
，上訴意旨（六）請求併為緩刑宣告，本院無從斟酌，附此指明。
據上論結，應依刑事訴訟法第三百九十五條前段，判決如主文。
中      華      民      國    九十一    年     十一     月     十五     日
                              最高法院刑事第一庭
                                  審判長法官  施  文  仁
                                        法官  林  永  茂
                                        法官  蕭  仰  歸
                                        法官  張  清  埤
                                        法官  呂  永  福
      右正本證明與原本無異
                                              書  記  官
中      華      民      國    九十一    年     十一     月    二十一    日
